【裁判字號】    98,上易,46
【裁判日期】    980421
【裁判案由】    分割共有物
【裁判全文】
臺灣高等法院臺中分院民事判決  98年度上易字第46號
上    訴    人  寅○○○
訴 訟 代 理 人  許博堯律師
複  代  理  人
兼
複  代  理  人  丑○○
被  上  訴  人  戊○○
訴 訟 代 理 人  林佳妙律師
複  代  理  人  甲○○
被  上  訴  人  子○○○
                庚○○
                癸○○
                壬○○
                辛  ○
                己○○
                丁○○
                丙○○
上    三    人
共同訴訟代理人  乙○○
上列當事人間請求分割共有物事件，上訴人對於中華民國97年11
月25日臺灣臺中地方法院97年度訴字第1305號第一審判決提起上
訴，本院於98年4月7日言詞辯論終結，判決如下：
    主  文
上訴駁回。
第二審訴訟費用由兩造依原審判決附表所示比例負擔。
    事實及理由
甲、程序事項
    本件被上訴人子○○○、壬○○、庚○○、癸○○已受合法
    通知，未於最後言詞辯論期日到場，核無民事訴訟法第386
    條各款所列情形，爰依上訴人之聲請，由其一造辯論而為判
    決。
乙、實體事項
壹、上訴人方面：
一、上訴人起訴主張：坐落臺中市○○區○○段141-1地號、地
    目林、面積137.81平方公尺土地（下稱系爭土地）為兩造共
    有，各人應有部分如原審判決附表所示，該土地並無不能分
    割之情形，兩造亦未訂有不分割之契約，因不能協議分割，
    爰提起分割共有物之訴。又系爭土地依都市計畫之使用分區
    ○○○道路用地，日後將遭臺中市政府以市地重劃之方式開
    闢作為公共設施使用，是以系爭土地以原物分割之經濟上使
    用價值極低，且造成土地細分，無法作整體及有效之利用，
    為此請求其分割方法為變價分割等語。
二、上訴人於本院補充陳述：
（一）按法院就共有物所訂之分割方法，分配原物與變價之而分
      配價金，孰為適當，有自由裁量之權，不受任何共有人主
      張之拘束（參照最高法院29年上字第1792號判例意旨）。
      準此，請求分割共有物之訴，法院應依民法第824條第2、
      3項之規定，斟酌共有人之意願，共有物之性質、經濟效
      益及全體共有人之利益，為公平適當之分配。
  １、查上訴人於原審固因系爭土地之使用分區○○○○道路用
      地」，日後將遭台中市政府以市地重劃之方式開闢作為公
      共設施使用為由，闡明系爭土地以原物分割之經濟使用價
      值極低，惟原審法院以系爭土地全體共有人中僅上訴人不
      同意原物分割之方案，即依兩造持分比例將原審判決附圖
      所示Ｂ面積僅30.62平方公尺折合9.26坪之部分分配予上
      訴人，並未斟酌上開Ｂ部分正處系爭土地陡升斜坡之位置
      ，坡度仰角超過45度，且與地面高度之落差超過3公尺以
      上，常人站立行走尚屬困難（詳如原審卷內現場相片），
      反觀被上訴人等9人所分得Ａ部分均為系爭土地中較平坦
      之部分，二者於使用價值上即不相當，如原審欲採用原物
      分割之方式，則在系爭土地被徵收前，仍應依土地現狀之
      使用價值，兼顧各共有人之利益及公平適當之原則，尚不
      得使上訴人之利益，因少數服從多數之考量致受損害。
  ２、又查被上訴人等於原審中曾提出與系爭土地相毗鄰之152-
      1地號土地，為上訴人向農田水利會承租，故主張將相連
      之Ｂ部分分配予上訴人云云，並非實在，惟查上開152-1
      地號土地上訴人向農田水利會之租賃期限於96年間已經屆
      滿，目前係另由第三人承租並作為經營停車場使用，已非
      由上訴人承租，依原審判決由上訴人所取得之Ｂ部分，明
      顯為一面積僅9.26坪、夾在平地與被上訴人所分得Ａ部分
      間之陡升斜坡，致使原本極低之使用效益完全喪失，只能
      等待日後由台中市政府徵收，惟系爭土地徵收之日不僅因
      緊鄰中科路段之地主反對抗爭而遙遙無期，且近來國內外
      經濟及金融危機，導致市場需求萎縮及各地方政府財源短
      缺，亦添增將來徵收之變數，則上訴人之權益，顯因本件
      請求共有物之分割反而受有不利益，即非公允。
（二）又原審法院認系爭土地之經濟效益甚低，如變價分割系爭
      土地，其拍賣價格得否高於徵收補償地價，即非無疑乙節
      ，與本件事實不符，經查：
  １、被上訴人中己○○、丁○○及丙○○等三人，先後於92年
      及95年間依拍賣及買賣之原因，取得對系爭土地之持分，
      加上訴人亦曾於原審97年11月11日言詞辯論時，提議願以
      系爭土地公告現值加計四成之金額，向其他共有人購買其
      持分，由此可見系爭土地於市場上仍有一定之交易價值，
      並非原審認定之經濟效益甚低。
  ２、被上訴人等於原審拒絕上訴人前開以公告現值加計四成之
      價格成立買賣和解，足認被上訴人方面認系爭土地之價值
      應高於公告現值加計四成之金額，反觀上訴人願以前開條
      件購買系爭土地之其餘持分，上訴人方面亦考量系爭土地
      將來至少亦有超過公告現值加計四成之價值，由此益證為
      符合全體共有人之利益，系爭土地尤應採變價分割，藉由
      公開拍賣之方式，由有意取得系爭土地所有權之人（包括
      兩造或任何第三人），以出最高價者得標，一來可消滅兩
      造對系爭土地之共有關係，二來更可為全體共有人創造最
      之經濟效益，斷無可能發生如原審法院所考量屆時拍賣價
      格低於徵收補償地價之情形。
  ３、退而言之，倘法院屆時所定拍賣價格有低於徵收補償地價
      之情形，則依前述說明，兩造或任何第三人不但仍可依其
      意願競價參加拍賣，且對於拍賣結果各共有人亦保有依相
      同條件共同或單獨優先承買，參照最高法院96年度台抗字
      第735號民事裁定，對全體共有人亦無任何不利益。
（三）綜上所述，原審法院對系爭土地採原物分配為分割方法，
      並未公平顧及上訴人之利益，及系爭土地經原物分割後仍
      無法妥善使用等因素，顯僅斟酌被上訴人等多數共有人之
      意願，即予率斷，有違全體共有人之最大利益及公平適當
      分割之原則。
貳、被上訴人方面：
一、被上訴人則以：系爭土地依都市計畫之使用分區○○○道路
    用地，且是屬於東大路拓寬工程範圍內，臺中市政府近期可
    能會拓寬而徵收，伊等9人願保持共有關係，並主張應按如
    原審判決附圖所示之分割方案分割，不同意變價分割等語。
二、被上訴人於本院補充陳述：
（一）依98年3月23日現場勘驗測量結果：「系爭土地均在小山
      坡上，A、B部份均係緩坡地，二土地之斜度差別不大，…
      」，可見上訴人主張其所分配到之編號B土地位於陡坡上
      ，不足採信。
（二）末查上訴人主張應以變價分割之方式分割福林段141-1地
      號土地，惟被上訴人等九人皆願意繼續維持共有關係，因
      與福林段141-1地號土地相臨之福林段141地號土地，亦為
      本件上訴人與被上訴人共有，若141-1地號土地將來沒有
      被政府徵收，則141及141-1地號土地將來亦可一起開發利
      用，將有極高之經濟價值，若現在就將141-1地號進行變
      價分割，對於全體共有人來說，並非最有利之分割方式，
      故被上訴人仍主張應以原物分割，並以原審之分割方案對
      上訴人最有利，因上訴人可將分得之編號B土地與現有之
      停車場用地一併使用，對上訴人實屬有利。
參、原審經審酌兩造所提出之攻擊防禦方法後，依系爭土地之相
    關位置、分割共有物之目的、經濟效益、公平均衡原則等一
    切因素，認兩造共有坐落臺中市○○區○○段141之1地號、
    地目林、面積137.81平方公尺土地，其分割方法如原審判決
    附圖即臺中市中興地政事務所97年10月1日土地複丈成果圖
    所示編號Ａ部分面積0.010719公頃，分歸被上訴人戊○○、
    子○○○、庚○○、癸○○、壬○○、辛○、己○○、丁○
    ○、丙○○取得，並按如原審判決附表所示其應有部分比例
    維持共有；編號Ｂ部分面積0.003062公頃，分歸上訴人寅○
    ○○取得。上訴人不服提起第一審上訴，於本院上訴聲明為
    ：原判決主文第一項關於座落台中市○○區○○段141-1
    地號土地之分割方法，應予廢棄。上開廢棄部分，請求兩
    造共有座落台中市○○區○○段141-1地號、地目林、面積
    137.81平方公尺土地應為變價分割。第一、二審訴訟費用
    由兩造依原審判決附表所示之應有部分比例負擔。被上訴人
    於本院答辯聲明為：上訴駁回。第一、二審訴訟費用由
    上訴人負擔。
肆、得心證之理由：
一、按共有人得隨時請求分割共有物，固為民法第823條第1項前
    段所規定；但因物之使用目的不能分割者，不在此限，同條
    項但書亦定有明文。該但書規定，旨在增進共有物之經濟效
    用，如已闢為道路或市場空地之共有土地，因係供公眾使用
    ，事涉公益，自應認屬因使用目的而不能分割。又既稱「不
    能分割」，當包括原物分割與變價分割在內（最高法院94年
    度台上字第1365號判決意旨參照）。又民法第823條第1項但
    書所謂因物之使用目的不能分割，係指該共有物現在依其使
    用目的不能分割者而言。倘現在尚無不能分割之情形，則將
    來縱有可能依其使用目的不能分割情事，亦無礙於共有人之
    分割請求權。依都市計畫法第42條、第50條、第51條之規定
    ，道路預定地屬於公共設施用地。於一定期限內以徵收等方
    式取得之，逾期即視為撤銷，且於未取得前，所有權人仍得
    繼續為原來之使用或改為妨礙指定目的較輕之使用，並得申
    請為臨時建築使用。故經都市○○○○○道路預定地而尚未
    闢為道路之共有土地，其共有人非不能訴請分割（最高法院
    75年度第五次民事庭會議決議（三）意旨參照）。查系爭土
    地為兩造所共有，各人之應有部分如原審判決附表所示，業
    經臺中市政府公告劃定為道路用地在案，有上訴人提出之土
    地登記簿謄本、地籍圖謄本、台中市政府都市計畫土地使用
    分區（或公共設施用地）證明書各1份附卷可稽（原審卷第
    10至13、14、15頁）。惟系爭土地雖劃定為道路用地，然目
    前尚未闢為道路，此有原審及本院勘驗筆錄可查（原審卷第
    80至83頁、本院卷第71、72頁），是依上開說明，系爭土地
    雖經臺中市政府依都市○○○○○道路預定地，現在仍為尚
    未闢為道路之共有土地，且上訴人主張共有人間無法達成協
    議分割及無不分割特約等情，亦為被上訴人所不爭執，上訴
    人訴求裁判分割，自應予准許。
二、再按民法第824條第2項、第3項規定為裁判分割共有物之方
    法有三：(1)以原物分配於各共有人。(2)變賣共有物以價金分
    配於各共有人。(3)以原物為分配時，如共有人中，有不能按
    其應有部分受分配者，得以價金補償之。是法院為裁判分割
    時，需衡酌共有物之性質、價格、經濟效用及公共利益、全
    體或多數共有人利益等因素，並兼顧公平之原則。若原則上
    認原物分配對全體或多數共有人有利，須先就原物分配，必
    於原物分配有困難者始予變賣，以價金分配於各共有人，且
    就原物分配時，如共有人中有不能按其應有部分受分配者，
    亦得以金錢補償之，並非定出於變賣之一途（最高法院94年
    度台上字第1768號判決意旨參照）。上訴人雖主張：將系爭
    土地以變價拍賣云云。惟查，系爭土地業經公告為道路用地
    ，有台中市政府都市計畫土地使用分區（或公共設施用地）
    證明書一份在卷（原審卷第15頁），依都市計畫法第51條規
    定：「依本法指定之公共設施保留地，不得為妨礙其指定目
    的之使用。但得繼續為原來之使用或改為妨礙目的較輕之使
    用。」而系爭土地經原審法院履勘及本院請地政事務所測量
    員實際標出系爭土地之四界結果，系爭土地依於一小山坡上
    ，屬小山坡之平坦部分，其上僅有一些零星雜物，或種植少
    許植物，整片土地形狀呈三角形，小山坡之斜坡所在地非系
    爭土地範圍，而屬南鄰之同段152-1地號之部分，系爭土地
    南面臨一停車場可出入外，東西二面均被雜亂樹叢掩蓋，北
    面與一舊汽車解體場相鄰（中間以鐵皮隔開），兩造均未使
    用系爭土地等情，有原審法院及本院受命法官勘驗筆錄、照
    片、略圖在卷可稽（原審卷第80至83頁、第88至92頁、本院
    卷71、72），可見系爭土地之經濟效用甚低。而依都市計畫
    法第49條第1項規定：「依本法徵收或區段徵收之公共設施
    保留地，其地價補償以徵收當期毗鄰非公共設施保留地之平
    均公告土地現值為準，必要時得加成補償之。但加成最高以
    不超過百分之四十為限；其地上建築改良物之補償以重建價
    格為準。」則如變價分割系爭土地，其拍賣價格得否高於徵
    收補償地價，即非無疑。又系爭土地之地目屬林地，在法律
    上並無不得細分之規定，並衡以系爭土地之共有人僅上訴人
    反對原審之分割方案，本院審酌本院受命法官至現場勘驗時
    ，證人即系爭土地之南邊停車場負責人陳國鎮具結證稱，該
    停車場用地係向上訴人寅○○○承租明確在卷（原審卷第66
    頁），則原審將上訴人分配在如原審判決附圖所示編號B部
    分土地，與其出租予證人陳國鎮經營停車場之土地相連，有
    利上訴人之利用，且經本院請地政事務所測量人員確實測出
    系爭土地之四界後，亦知上訴人所指之斜坡並非在系爭土地
    之範圍內，上訴人依原審判決分割方案所分得之土地係在斜
    坡上之平坦處，與被上訴人所分得之編號A部分土地均在斜
    坡上之平坦處，對上訴人所言，並無特別不利益之處。又被
    上訴人等9人均表示願保持共有關係（原審卷第67頁），並
    同意原審之分割方案，而本院審酌本件系爭土地分割在原物
    分配上既無何困難之處，自應以原物分配為優先考量，上訴
    人主張變價分割，尚無可取。
三、本院審酌系爭土地之相關位置、分割共有物之目的、經濟效
    益、公平均衡原則等一切因素，認原審判決之分割方案應屬
    公平適當。
伍、綜上所述，本件上訴人主張變價分割，為不足採，被上訴人
    抗辯尚屬可信。從而，上訴人主張廢棄原判決之分割方案為
    為無理由，不應准許。原審為上訴人敗訴之判決，並無不合
    。上訴意旨指摘原判決不當，求予廢棄改判，為無理由，應
    予駁回。
陸、末查，分割共有物乃具非訟事件之性質，本院斟酌何種分割
    方法較能增進共有物之經濟效益，並兼顧兩造之利益，以決
    定適當之分割方法，不因何造起訴而有不同。是上訴人提起
    上訴雖無理由，惟關於訴訟費用負擔，則應以共有人全體各
    按其應有部分比例負擔，始為公允。
柒、本件事證已臻明確，兩造其餘主張、陳述及所提之證據，經
    審酌均與判決結果不生影響，爰不一一論列，附此敘明。
據上論結，本件上訴為無理由，依民事訴訟法第463條、第385條
第1項前段、第449條第1項、第78條，判決如主文。
中    華    民    國    98    年    4     月    21    日
                  民事第二庭    審判長法  官  邱森樟
                                      法  官  謝說容
                                      法  官  蔡秉宸
以上正本係照原本作成。
不得上訴。
                                      書記官  洪麗華
中    華    民    國    98    年    4     月    21    日
                                                      Ｖ


司法院資訊處製作；財團法人民間司法改革基金會備份。
